【裁判字號】    98,上易,667
【裁判日期】    980506
【裁判案由】    妨害自由
【裁判全文】
臺灣高等法院刑事判決                 98年度上易字第667號
上  訴  人
即  被  告  乙○○
上列上訴人因妨害自由案件，不服臺灣桃園地方法院96年度易字
第1292號，中華民國97年12月24日第一審判決（起訴案號：臺灣
桃園地方法院檢察署95年度偵字第22605號），提起上訴，本院
判決如下：
    主  文
上訴駁回。
    事  實
一、緣丙○於民國（下同）94年2、3月間，因急需用錢，見真實
    姓名年籍不詳自稱「阿傳」之成年人在報紙上刊登借款廣告
    ，遂撥打借款廣告上之電話號碼與「阿傳」聯絡，丙○向「
    阿傳」借得新台幣（下同）6萬元，約定利息以10天為1期，
    1 期利息1萬2千元（月息60分），預扣第1期利息，丙○並
    提供駕照、身分證及簽發本票金額38萬元之本票為擔保。丙
    ○先後支付12萬元之利息後，無力繼續支付，「阿傳」乃將
    丙○所簽發之本票及借據交給乙○○催討。乙○○為催討前
    開債務，竟於95年10月16日晚上6時許，夥同楊憶湘及甲○
    ○（二人被訴妨害自由部分均已判決有罪確定）一同前往桃
    園縣立體育場之丙○工作場所，經丙○表示無力償還，乙○
    ○、楊憶湘及甲○○共同徒手毆打丙○，並以強暴方式，強
    行將丙○丟入體育場之水池內，妨害丙○行使權利，致丙○
    受有膝部挫傷、足部撕裂傷之傷害（傷害部分未據告訴），
    欲藉此使丙○儘速返還積欠「阿傳」之債務。嗣於同年10月
    18日上午9時許，乙○○以電話向丙○表示同日下午3時許要
    來收款，丙○因恐遭不測，報警處理，警於同日晚上6時50
    分許，當場逮捕前往領取款項之乙○○、楊憶湘及甲○○，
    始悉上情。
二、案經桃園縣政府警察局報請臺灣桃園地方法院檢察署檢察官
    偵查起訴。
    理  由
壹、程序部分：
一、按被告以外之人於審判外之言詞或書面陳述，除法律有規定
    者外，不得作為證據，刑事訴訟法第159條第1項固定有明文
    。然被告以外之人於偵查中向檢察官所為之陳述，除顯有不
    可信之情況外，得為證據；被告以外之人於審判外之陳述，
    雖不符同法第159條之1至之4之規定，而經當事人於審判程
    序同意作為證據，法院審酌該言詞陳述或書面陳述作成時之
    情況，認為適當者，亦得為證據；又當事人、代理人或辯護
    人於法院調查證據時，知有第159條第1項不得為證據之情形
    ，而未於言詞辯論終結前聲明異議者，視為有前項之同意，
    同法第159條之1第2項、第159條之5亦分別定有明文。又刑
    事訴訟法第159條之5的立法意旨在於傳聞證據未經當事人之
    反對詰問予以核實，原則上先予排除。惟若當事人已放棄反
    對詰問權，於審判程序中表明同意該等傳聞證據可作為證據
    ；或於言詞辯論終結前未聲明異議，基於尊重當事人對傳聞
    證據之處分權，及證據資料愈豐富，愈有助於真實發見之理
    念，上開傳聞證據亦均得資為證據。經查：
（一）關於證人丙○於警詢中向司法警察所為之陳述，渠等於警
      詢之所證，雖未經具結擔保，然其內容實與渠等於檢察官
      偵查中之所證相若，據此逆推，已可見證人丙○亦應係本
      於真意始為如警詢筆錄所載之供述；其在本院審理時，復
      供述其在警訊及偵查中之供述為實；兼之本案亦未見司法
      警察有何違法取供之情事，雖此部分供述資料尚非證明本
      案犯罪事實存否之所必要（因證人於警詢時所證內容，與
      其偵查中之所證，實相差無幾；刑事訴訟法第159條之2規
      定參照），且本院審酌證人丙○於原審審理時，均經具結
      後為交互詰問，洵無妨礙被告乙○○、楊憶湘及甲○○防
      禦之權，故依諸上開規定，前揭證人於審判外之陳述，亦
      有證據能力。
（二）關於證人丙○、乙○○、楊憶湘及甲○○於偵查中之陳述
      ，係經檢察官諭知證人有具結之義務及偽證之處罰並命朗
      讀結文具結擔保其證言之真實性後，以證人身份，於檢察
      官面前完整、連續陳述其親身經歷，且查無證據顯示係遭
      受強暴、脅迫、詐欺、利誘等外力干擾情形，或在影響其
      心理狀況致妨礙其自由陳述等顯不可信之情況，而被告復
      未能提出上開證人在偵查中所述有何其他顯不可信之情況
      ，引用上開證人於檢察官面前所為陳述作為證據應屬適當
      ，依刑事訴訟法第159條之1第2項之規定，亦具證據能力
      。
二、另就美劭診所診斷證明書1紙，均屬本案臨訟所製作文書，
    具有個案性質，亦非屬刑事訴訟法第159條之4特信性之文書
    ，故應為被告以外之人於審判外之書面陳述而屬傳聞證據，
    然被告等就前開審判外之陳述於本件準備程式中業已表示同
    意作為本案證據使用，依諸上開規定，自得引為證據。
貳、實體部分：
一、訊據上訴人即被告乙○○，固不否認有於95年10月16日前往
    被害人丙○前述工作地點催討債務等情，然矢口否認有於上
    開時、地為強制之犯行，其在原審審理時辯稱：「當天到縣
    立體育場時，丙○並不在，伊請警衛在丙○回來時告知，丙
    ○回來後，警衛就打電話給伊，伊等就過去，到體育場門口
    已經7點，所以有門禁管制，伊就跟警衛說要進去跟丙○談
    ，伊先敲丙○的門，見到丙○就詢問何時還錢，楊憶湘及甲
    ○○則在警衛室門口等伊，因伊跟丙○在房間談，裡面是密
    閉空間，而伊等有抽菸，所以伊才跟丙○說去外面講，丙○
    一直表示要等人家拿錢來，伊等就從7點等到10點，並表示
    沒有就算了，然後就掉頭走，伊走沒有多久，就看見丙○自
    己把鞋子放在水池旁邊並進去水池，伊還轉頭問丙○做什麼
    且要不要人拉起來，丙○說不用，伊就走了，伊並沒有碰丙
    ○身體。」云云；其在本院審理時復辯稱：「他住的地方有
    警衛看管，我根本沒有碰到他的身體，沒有任何強制的行為
    。」、「我們出來後，轉過頭看到他下水池。有人告訴我，
    他跟人借錢，人家找警察來，他就說人家恐嚇他。」、「我
    們根本不可能推他下去，水池有護欄。」、「是他自己主動
    打電話叫我過去收錢的，『阿傳』我根本不認識，我當時在
    開檳榔攤，是『阿傳』的一個朋友問我體育場那附近我熟不
    熟，所以我才過去。」等語。已決被告甲○○則辯稱：「當
    天伊、乙○○及楊憶湘3個人到了體育場後，伊就在警衛室
    ，乙○○跟警衛表示要找丙○，乙○○就進去，那時伊人在
    警衛室外面，期間伊也有到丙○房間，伊去看一下就出來並
    到外面抽菸，之後乙○○跟丙○他們都出來，伊等跟丙○表
    示如果沒有錢還就算了，那時伊等在水池那邊，而警衛室跟
    水池距離並不遠，只有伊跟乙○○先走到水池那邊，丙○再
    走到水池那邊，伊等要走時，轉頭就看見丙○自己就跑到水
    池裡面。」云云。
二、本院查：
（一）證人丙○於警詢中指稱：「伊於94年2、3月間，因急需用
      錢，看見報紙刊登有借錢廣告，於是就依報紙所登之廣告
      打電話過去，『阿傳』接聽後，伊表明要借款6萬元，於
      是伊就約在桃園縣立體育場見面，伊向『阿傳』借6萬元
      實拿4萬8千元，並以駕照、身分證、借據及本票質押，伊
      前後付了12萬元，之後『阿傳』將本票及借據交給乙○○
      ，乙○○於95年10月16日晚上6時許，夥同3人前往上班地
      點要收取38萬元，不然要拿3萬元當作走路工，因伊實在
      沒有錢支付，乙○○就夥同其他人共4人毆打、踹伊，並
      將伊丟入體育場內，造成全身多處傷，又警方當場逮捕之
      楊憶湘確實係當時毆打並推伊下水池，此外在桃園縣桃園
      市○○路及成功路口逮捕另3人中之乙○○及甲○○就是
      毆打並摔伊下水之人，當時係乙○○帶頭叫楊憶湘及甲○
      ○毆打伊並推伊下水池。」云云（見同上偵查卷宗第53
      至54、56至58頁）；其於偵查中復證述：「伊於94年2、3
      月間看報紙廣告借款，伊跟『阿傳』借6萬元，實拿4萬8
      千元，並簽發本票38萬元，後來『阿傳』將債權轉給乙○
      ○，因伊表示現在沒有錢，乙○○就叫3、4人到上班地方
      找伊，伊不得已跟他們走，到了水池邊，3人輪流打伊並
      將伊丟入水池，伊就被水池割傷。」等語（見同上偵查卷
      宗第120至121頁）；其於原審審理時亦具結證述：「伊是
      看報紙跟『阿傳』借款，突然有一天，乙○○就拿著借據
      來說伊欠『阿傳』的錢，『阿傳』要乙○○來收，後來於
      95年10月16日，乙○○跟楊憶湘及其他人一起到縣立體育
      場來找伊，當時伊在體育場6樓乙○○就到6樓找伊，並叫
      伊到外面水池邊談，伊表示慢一點再給錢，乙○○就在旁
      邊喝令說推下去，伊現在忘記是誰把伊推下去，因水池裡
      面有很多飲料罐，而且有些酒瓶是破碎的，所以下去水池
      後就被割傷並流血。」等詞，經互核證人丙○於警詢、偵
      查及原審審理中之前後證詞均相符一致，若不是其親身經
      歷，亦無可能於偵審中就相關情節猶能在事後鉅細靡遺的
      描述具體內容，況且證人丙○於偵審中均有具結擔保其所
      述之真實性，實無煞費苦心編織杜撰上開情節，並設詞誣
      陷被告乙○○及已決被告楊憶湘及甲○○，自承偽證刑責
      之理，顯見被告乙○○、楊憶湘及甲○○確實有前往催討
      債務，因丙○無力返還，遂共同毆打丙○且以強暴方式將
      丙○推入水池之事實，灼然明確。
（二）又證人丙○因此受有膝部挫傷、足部撕裂傷之傷害，此有
      美劭診所診斷證明書及受傷照片2張在卷可佐（見同上偵
      查卷宗第60至61頁），可見丙○確實受有膝部挫傷、足部
      撕裂傷之情事。另參以縣立體育場之水池四周均設有鐵欄
      杆，並掛有「水深危險請勿攀越」警示牌，且水池底下雖
      有玻璃碎片等異物，然非遍佈整個水池之情，此有照片3
      張附卷可稽（見同上偵查卷宗第82至83頁），細繹縣立體
      育場水池之欄杆上已掛有禁止進入之告示牌，而丙○為有
      社會經驗之成年人且智識程度與常人無異，其復任職於縣
      立體育場，自無可能不知且無視告示牌之規定，冒然毫無
      任何原因或理由去違反縣立體育場之警告而自行爬入水池
      之理，是被告乙○○及甲○○就此所辯，已難遽信。倘若
      丙○爬入水池係因拖延被告乙○○、楊憶湘及甲○○當日
      催債所想出之辦法，惟斯時被告乙○○、楊憶湘及甲○○
      既已要離去，丙○何需大費周章為此舉，此與常情亦未合
      。況且若真係丙○自行爬入，則丙○入水池既係緩兵之計
      ，理應會做樣子而避免自己受傷，其豈有不攙扶鐵欄杆慢
      慢進入水池，且注意腳底所踏之處確實無異物方將腳立於
      該處？反觀丙○膝部受有挫傷且腳底確實遭割傷等情，堪
      認丙○應係遭人推下水池方受有傷害之情甚明。是被告乙
      ○○及甲○○前開辯解，顯係飾卸之詞，不足採信。
（三）況徵之同案之已決被告楊憶湘於原審審理中坦承犯行，並
      供述：「伊跟乙○○、甲○○3人有一起去跟丙○要錢，
      可能丙○心生恐懼，因伊3人一直圍著丙○，並待在房間
      逼丙○還錢，但丙○還不出錢來，伊等就到外面，並將丙
      ○帶出來，且質問伊何時還錢，這樣舉動已經給丙○壓力
      。」等語不諱，則觀之被告楊憶湘於原審審理中之供述，
      可知被告乙○○、楊憶湘及甲○○確實有圍住丙○之情狀
      ，並與丙○證稱：遭3人圍住乙節相符，足認被告乙○○
      及甲○○辯稱：由丙○房間出來後，伊等走前面，丙○走
      後面，丙○自己就爬下水池云云，自不可採。
（四）綜上，本件事證明確，被告乙○○所辯，要係事後諉責之
      詞，不足採信，其與已決被告楊憶湘、甲○○等三人前開
      強制犯行堪以認定，應依法論科。
三、被告行為後，刑法及刑法施行法部分條文業經修正公佈，並
    均於95年7月1日施行。修正後刑法第2條第1項之規定，係規
    範行為後法律變更所生新舊法律比較適用之準據法，於修正
    後刑法施行後，應適用修正後刑法第2條第1項規定之從舊從
    輕之原則為比較；修正後刑法第2條第2項，則為同條第1項
    之特別規定，於修正後刑法施行後，關於非拘束人身自由之
    保安處分，應依修正後刑法第2條第2項之規定，適用裁判時
    之法律。又修正後刑法第35條，乃刑之重輕之法定次序與標
    準，應適用裁判時之修正後刑法第35條之規定。修正後刑法
    第2條第1項係採從舊從輕原則，適用最有利於行為人之法律
    。比較時應就罪刑有關之共犯、未遂犯、連續犯、牽連犯、
    結合犯，以及累犯加重，自首減輕暨其他法定加減原因（如
    身份加減）與加減例等一切情形，綜其全部之結果而為比較
    。關於易科罰金之折算標準、易服勞役之折算標準及期限、
    罰金與死刑是否併予執行、多數有期徒刑定應執行之刑時之
    最高刑期之限制等之修正，事涉行為人易刑折算標準金額之
    多寡與期限之長短及定執行刑時能否就罰金刑併予執行或有
    期徒刑定應執行之刑時最高度之限制，應依修正後刑法第2
    條第1項規定，適用最有利於行為人之法律。拘束人身自由
    之保安處分，並非屬修正後刑法第2條第2項規定之範圍，除
    有特別規定者外，應依修正後刑法第2條第1項規定，適用最
    有利於行為人之法律。從刑附屬於主刑，除法律有特別規定
    者外，依主刑所適用之法律。惟如新舊法處罰之輕重相同，
    即無有利或不利之情形，無比較適用之問題，非修正後刑法
    第2條第1項所指法律有變更，即無修正後刑法第2條第1項之
    適用，應依一般法律適用原則，適用裁判時法。惟如逕行適
    用行為時法，因結果並無不同，對判決不生影響，上訴審毋
    庸撤銷改判（以上參考最高法院95年5月23日刑事庭第8次會
    議決議、95年11月7日第21次刑事庭會議紀錄及最高法院24
    年上字第4634號、24年上字第5292號、27年上字第2615號判
    例）。茲首就與本案有關且於為刑之宣告前須先行及連帶確
    定應如何適用之法律修正情形列述如下：
（一）關於共犯之規定，修正前刑法第28條之規定為：「2人以
      上共同實施犯罪之行為者，皆為正犯。」修正後刑法第28
      條之規定則為：「2人以上共同實行犯罪之行為者，皆為
      正犯。」，揆諸本條之修正理由係為釐清陰謀共同正犯，
      預備共同正犯，共謀共同正犯是否合乎本條規定之正犯要
      件。而本案被告等所犯前揭妨害自由犯行，既均屬實行犯
      罪行為之正犯，不論依修正刑法第28條或修正後刑法第28
      條之規定，均為共同正犯，自應適用裁判時刑法第28 條
      之規定。
（二）關於刑法第304條第1項之強制罪，其法定罰金刑最低度部
      分，由修正前刑法第33條第5款規定為銀元1元以上，依罰
      金罰鍰提高標準條例第1條前段提高為2倍（提高後折算為
      新台幣6元），修正後刑法第33條第5款則修正為新台幣1
      千元以上，以百元計算；比較行為時法與裁判時法，關於
      修正之罰金刑最低度部分，行為時法較有利於被告；自應
      依修正後刑法第2條第1項前段之規定，適用行為時法。
（三）關於易科罰金之折算標準，被告行為時之易科罰金折算標
      準，修正前罰金罰鍰提高標準條例第2條前段（現已刪除
      ）規定，就其原定數額（1元以上3元以下）提高為1百倍
      折算1日，則本件被告行為時之易科罰金折算標準，應以
      銀元1百元以上3百元以下折算1日，經折算為新臺幣後即
      以新臺幣3百元以上9百元以下折算一日，惟95年7月1日施
      行之刑法第41條第1項前段則規定：「犯最重本刑為五年
      以下有期徒刑以下之刑之罪，而受六個月以下有期徒刑或
      拘役之宣告者，得以新臺幣一千元、二千元或三千元折算
      一日，易科罰金。」，比較修正前後之易科罰金折算標準
      ，以修正施行前之規定，較有利於被告，依修正後刑法第
      2條第1項前段之規定，應適用行為時即修正前刑法第41條
      第1項前段、修正前罰金罰鍰提高標準條例第2條之規定較
      有利於被告。
四、核被告乙○○所為，係犯刑法第304條第1項之以強暴方式妨
    害人行使權利之強制罪。被告乙○○與楊憶湘、甲○○三人
    具有犯意聯絡及行為分擔，為共同正犯。
五、原審援引修正後刑法第2條第1項前段、第11條前段、第28條
    ，行為時刑法第304條、第41條第1項前段，罰金罰鍰提高標
    準條例第1條前段、刪除前罰金罰鍰提高標準條例第2條，中
    華民國九十六年罪犯減刑條例第2條第1項第3款、第7條、第
    9 條等規定，審酌被告為他人解決債權債務關係，竟不思循
    其他合法途徑，反以強暴之方式妨害人行使權利並迫使債務
    人丙○解決債務，所為非是，且復否認犯行，態度不佳，以
    及本件犯罪情節、被告素行等一切情狀，量處有期徒刑伍月
    ，復以被告犯罪後，中華民國九十六年罪犯減刑條例業已制
    定，經總統於96年7月4日公布，並自同年月16日起生效施行
    ，本件被告之犯罪時間、罪名等項，均合於該條例所定之減
    刑條件，而依該條例第2條第1項第3款規定減其宣告刑二分
    之一，減為有期徒刑貳月又拾伍日，並諭知有期徒刑如易科
    罰金，以銀元參佰元即新臺幣玖佰元折算壹日之折算標準，
    經核其認事用法均無不合，量刑亦稱妥適。本件被告乙○○
    之上訴意旨否認犯罪，難認為有理由，應予駁回。
參、至被告楊憶湘、甲○○二人被訴涉犯強制罪部分，業經判刑
    確定；被告乙○○、楊憶湘、甲○○另被訴確實犯刑法第34
    4條之重利罪，及被告李京武被訴涉犯刑法第304條之強制罪
    部分，另被諭知無罪部分，亦均確定，附此敘明。
肆、據上論斷，應依刑事訴訟法第368條，判決如主文。
本案經檢察官張秋雲到庭執行職務。
中    華    民    國    98    年    5     月    6    日
                  刑事第十六庭審判長法  官  溫耀源
                                    法  官  王敏慧
                                    法  官  許增男
以上正本證明與原本無異。
不得上訴。
                                    書記官  楊麗雪
中    華    民    國    98    年    5     月    6     日
附錄：本案論罪科刑法條全文
中華民國刑法第304條
（強制罪）
以強暴、脅迫使人行無義務之事或妨害人行使權利者，處3 年以
下有期徒刑、拘役或3 百元以下罰金。
前項之未遂犯罰之。


司法院資訊處製作；財團法人民間司法改革基金會備份。
